最高法院刑事判決　　　　　　　　　　　　　　　九十一年度台上字第一一五二號
　　上訴人即被告　乙○○
　　選 任辯護 人　黃翎芳律師
　　上　訴人　即
　　乙 ○○之 妻　甲○○即.
　　上訴人即被告　丙○○
右上訴人等因被告等盜匪案件，不服台灣高等法院台中分院中華民國九十年十二月十
八日第二審更審判決（九十年度上重更(一)字第十二號，起訴案號：台灣台中地方法院
檢察署八十八年度偵字第二二七九七號），提起上訴，本院判決如左：
    主  文
原判決撤銷，發回台灣高等法院台中分院。
    理  由
本件原判決認定上訴人即被告乙○○與黃福德同屬台中市國通交通股份有限公司計程
車司機，黃福德兼營「日日會」，放款予同業之計程車司機，乙○○曾向黃福德借款
。民國八十八年十月二十一日中午近一時許，乙○○因黃福德將前來收取借款利息新
台幣（下同）二萬元，即央求其妻江秋華（改名甲○○）外出籌款；江秋華乃將年僅
一歲餘之幼女留在店內，獨自攜帶幼子外出籌款。是日下午二時許，黃福德依約前往
江秋華所經營家庭美髮兼住所即台中縣太平市○○路○段二○六巷二號索討利息，適
上訴人即被告丙○○亦在場。黃福德時而炫耀其有多張信用卡及存款，時而因索款語
出不遜，而乙○○又無錢可還遭黃福德訕笑。乙○○、丙○○二人心生不滿，並覬覦
其錢財，即共同基於意圖為自己不法所有之犯意聯絡，趁黃福德疏於防範之際，由乙
○○持麻繩，將坐在椅上之黃福德自腰部加以綑綁；因黃福德雙手掙扎站立，並將椅
子往後推倒，繩索亦順勢往上拉至頸部位置，丙○○見狀，隨手執起維士比玻璃瓶往
黃福德頭部敲擊，致黃福德陷於昏迷。為免店外之路人或前來美髮之顧客察覺，遂共
同將黃福德抬至浴室；乙○○囑丙○○在浴室內看管黃福德，其則到客廳清理血跡及
玻璃碎片，隨後抱起哭啼之幼女在店外把風。惟黃福德昏迷不久隨即清醒掙扎起身，
揚言日後算帳，丙○○為避免黃福德日後報復，見圈繞黃福德之繩索仍懸掛在頸部，
遂強勒黃福德脖子上之麻繩，致其因缺氧於同日下午四時四十分死亡。此時丙○○始
告知仍在外頭把風之乙○○進來。乙○○得知黃福德已氣絕後，為避免事跡敗露，除
將在外籌款無著，對黃福德死亡一事毫無所悉之妻小送往鄰近富苑汽車旅館暫住外，
隨即由乙○○搜刮黃福德皮包內之現金四千元、中國信託商業銀行信用卡、郵局提款
卡各一張、金項鍊一條、摩托羅拉小海豚行動電話一具。得手後，復基於概括之犯意
，依黃福德皮包紙條上所載密碼，持上開中國信託商業銀行信用卡，連續於同日二十
二時四分八秒、五分八秒、六分十秒、七分一秒，在台中市○○路○段八七五號中國
信託商業銀行文心分行之提款機，以不正之方法預借現金四筆，每筆均為三萬元（每
筆需另扣手續費一千零五十元），合計十二萬元後，丙○○分得四萬五千元，餘款七
萬五千元，連同黃福德身上之現金四千元、金項鍊一條均由乙○○取得。乙○○復於
翌日（二十二日）中午持上開金項鍊，以二萬一千八百四十九元之代價出售予台中市
○○路○段三八六號金泰銀樓。丙○○、乙○○為圖湮滅犯行，另行起意，共同基於
侵害屍體之犯意聯絡，於同日（二十二日）凌晨一時三十二分許，著由乙○○提二十
公升之油桶前往台中縣太平市○○路二二三號永豐路加油站，購買四百三十元之汽油
，隨即於是日凌晨四時許，共同將黃福德屍體以毛毯綑綁，由乙○○駕駛黃福德所有
Ｕ六｜三三一號計程車附載丙○○連同黃福德之屍體前往台中縣太平市○○路底與台
中市交界處垃圾堆，將黃福德屍體抬下，由丙○○以汽油點火焚屍，再由乙○○駕駛
上揭計程車載丙○○往台南方向逃逸。途經太平市○○路○段和平橋時，將盜匪所得
之摩托羅拉小海豚行動電話一具丟棄於橋下、途經一江橋時，再將油桶丟棄於橋下。
車行至台南縣佳里鎮時，二人即將該計程車送洗後，開至台南縣永康交流道中正北路
三一八巷口附近棄置，再共同搭乘計程車返回台中。嗣又於同日十七時許，由乙○○
駕駛其所有Ｖ九｜七八二號計程車搭載丙○○，由丙○○持上開中國信託商業銀行信
用卡前往台中市○○路崇德加油站加油，使該加油站員工陷於錯誤，而允其持卡加油
消費六百三十元，並由丙○○偽造「黃福德」之署押於信用卡簽帳單上，足生損害於
中國信託商業銀行。嗣於同日清晨四時許，黃福德之屍體，始經農民發現報警，警方
確定死者身分，並得知黃福德之信用卡於身故後仍遭使用，始循線查獲等情。因而將
第一審之判決撤銷，改判論處乙○○、丙○○共同強劫而故意殺人；又共同損壞屍體
，（丙○○累犯）罪刑（死刑）。固非無見。惟查：(一)行為後法律有變更者，適用裁
判時之法律，但裁判前之法律有利於行為人者，適用最有利於行為人之法律。刑法第
二條第一項定有明文。被告行為後，總統業於九十一年一月三十日明令廢止懲治盜匪
條例，並同時公布修正刑法第三百三十二條第一項之強盜而故意殺人罪之刑罰，於同
年二月一日生效施行；原審於九十年十二月十八日判決時，未及就上述法律之變更，
為新舊法之比較適用，自屬可議。(二)有罪之判決書，其事實之記載與理由之說明必須
相互一致，若有矛盾，即屬證據上之理由矛盾，其判決當然違背法令。又刑法上之連
續犯，係指有數個獨立之犯罪行為，基於一個概括的犯意，反覆為之，而觸犯同一犯
罪構成要件性名者而言。如果該項犯罪係由行為人以單一行為接續進行，縱令在犯罪
完畢以前，其各個舉動，已與該罪之構成要件完全相符；但在行為人主觀上對於各個
舉動，不過為其犯罪行為之一部分者，當然成立一罪，不能以連續犯論。原判決於事
實欄先稱：被告「……『基於概括犯意』，依其自黃福德身上劫得之皮包內紙條上所
載信用卡預借現金密碼，持前開中國信託商業銀行所有信用卡一張，於八十八年十月
二十一日二十二時四分八秒、二十二時五分八秒、二十二時六分十秒、二十二時七分
一秒，在台中市○○路○段八七五號中國信託商業銀行文心分行之提款機，以不正之
方法預借現金四筆，每筆均為三萬元，合計十二萬元……」等情。似指被告基於連續
之概括犯意以不正方法由自動付款設備取得他人財物。嗣又於理由欄內謂：「被告二
人先後多次由自動付款設備以預借現金方式取得財物，係一行為之數接續動作，僅論
以一罪」等語。前曰：以「概括之犯意」為之，後曰：接續犯罪。其所記載之事實與
理由說明顯有矛盾。本院前次發回意旨已經指明，原判決未予改正，前後論敘仍有矛
盾，併有瑕疵可指。(三)殺人後為圖湮滅犯罪證據或出於殺人包括之犯意而損壞屍體，
係殺人之結果，應依刑法第五十五條後段牽連犯之規定從一重處斷。若是基於其他之
動機，另行起意而損壞屍體，始應以數罪合併處罰。原判決於事實欄既認定被告於強
盜殺人後，為掩飾犯行，始以汽油焚燒黃福德之屍體，似認被告殺人焚屍，係以湮滅
犯罪證據為目的。但於理由欄卻又認被告強盜殺人罪與侵害屍體罪間，犯意各別，犯
罪構成要件有異，應予分論併罰云云。其前後所記載之事實與論敘之理由又相互齟齬
，法律之適用是否合法，非無再予審究之餘地。(四)刑事訴訟法第九十五條第一款規定
「訊問被告應先告知犯罪嫌疑及所犯所有罪名；罪名經告知後，認為應變更者，應再
告知」，乃犯罪嫌疑人及被告在刑事訴訟程序上受告知及聽聞之權利，為行使防禦權
之基本前提，旨在使犯罪嫌疑人及被告能充分行使防禦權，以維審判程序之公平。其
所謂「犯罪嫌疑及所犯所有罪名」，除起訴書所記載之犯罪事實及所犯法條外，自包
含依刑事訴訟法第二百六十七條規定起訴效力所及而擴張之犯罪事實及罪名，暨依同
法第三百條規定變更起訴法條後之新罪名。法院就此等新增或變更之罪名，應隨時，
至遲於審判期日踐行上開告知之程序，使被告知悉而充分行使其防禦權，始能避免突
襲性裁判，而確保其權益。本件被告等涉嫌強盜而故意殺人罪之犯罪事實，檢察官僅
引用行為時懲治盜匪條例第三條第一項第十款，刑法第三百三十九條之一第一項利用
自動收費設備詐欺罪起訴，原審變更起訴法條，改依懲治盜匪條例第二條第一項第六
款，刑法第二百四十七條、第三百三十九條之二第一項之罪處斷。但於審判期日訊問
被告等時，並未依法告知應變更之罪名，即予辯論終結，論處其共同強劫而故意殺人
罪及損害屍體罪。其所踐行之訴訟程序，自屬於法有違。上訴意旨指摘原判決違法，
尚非全無理由，應認原判決仍有撤銷發回更審之原因。
據上論結，應依刑事訴訟法第三百九十七條、第四百零一條，判決如主文。
中      華      民      國    九十一    年      三      月      七      日
                              最高法院刑事第四庭
                                  審判長法官  紀  俊  乾
                                        法官  黃  正  興
                                        法官  劉  介  民
                                        法官  陳  東  誥
                                        法官  張  春  福
      右正本證明與原本無異
                                              書  記  官
中      華      民      國    九十一    年      三      月     十一     日
